【裁判字號】    89,自,961
【裁判日期】    900316
【裁判案由】    詐欺等
【裁判全文】
臺灣臺北地方法院刑事判決                          八十九年度自字第九六一號
    自  訴  人  甲○○○股份有限公司
    兼  法  定
    代  理  人  庚○○
    被      告  丁○○
                戊○○
                己○○
    兼  共  同
    選任辯護人  丙○○
右列被告等因詐欺等案件，經自訴人提起自訴，本院判決如左：
    主  文
丁○○、戊○○、己○○被訴損害債權部分自訴不受理，其餘被訴部分均無罪。
丙○○無罪。
    理  由
甲、無罪部分
一、自訴意旨略以：自訴人甲○○○股份有限公司（以下簡稱五豐公司）就坐落於台
    北縣汐止鎮樟樹灣蕃子寮段９１－２０至９１－４０等地號共二十一筆，與被告
    丁○○及案外人邱流妹等共三十四位地主，共同簽訂合建契約，被告丁○○持有
    土地持分萬分之五五○，依契約約定應於八十三年九月六日過戶予自訴人，詎丁○○並無過戶上開土地之意，竟意圖為自己不法之所有，施用詐術與自訴人簽訂
    合建契約，至八十四年三月核發增值稅，因丁○○無法繳交土地增值稅，因而撤
    銷移轉登記，嗣於八十四年八月八日，丁○○佯稱須以房屋向銀行貸款後，才能
    繳交增值稅移轉土地予自訴人，使自訴人陷於錯誤，將台北縣汐止鎮○○路○段
    三三六號及三三八號兩筆房屋移轉登記與丁○○所有，嗣於八十五年一月二十日
    ，又向庚○○之妻乙○○施用詐術作成會議記錄，約定自訴人將坐落於臺北縣汐
    止鎮○○○路三三○巷十一號八樓之房屋移轉登記予己○○所有，並應繳交土地
    增值稅以便將土地移轉與自訴人，惟丁○○竟背信未繳交土地增值稅，且竟與被
    告戊○○基於偽造文書之犯意聯絡，將上開房地虛偽設定本金最高限額抵押權二
    百萬元與戊○○，因認被告丁○○、己○○施用詐術使自訴人移轉房屋及簽訂合
    建契約之詐欺取財罪嫌、未繳交增值稅之背信罪嫌及偽造文書罪嫌，被告丁○○
    及戊○○涉有共同偽造文書之罪嫌。又被告丙○○為執業律師，竟意圖漁利，挑
    唆丁○○向自訴人庚○○提出侵占罪之訴訟，因認被告丙○○涉有刑法第一百五
    十七條之挑唆或包攬訴訟罪嫌等語。
二、按犯罪事實應依證據認定之，無證據不得推定其犯罪事實。又不能證明被告犯罪
    者，應諭知無罪之判決，刑事訴訟法第一百五十四條、第三百零一條第一項分別
    定有明文。又事實之認定，應憑證據，如未能發現相當證據，或證據不足以證明
    ，自不能以推測或擬制之方法，為裁判基礎。況告訴人之告訴，係以使被告受刑
    事訴追為目的，是其陳述是否與事實相符，仍應調查其他證據以玆審認；且認定
    不利於被告之事實，須依積極證據，茍積極證據不足為不利於被告事實之認定時
    ，即應為有利於被告之認定，更不必有何有利之證據，最高法院五十二年台上字
    第一三○○號、三十年上字第八一六號著有判例可資參照。本件自訴人認被告等
    涉有右揭犯行，無非係以房屋興建合約書、同意書、協議書、房屋預購合約書、
    保證金清償紀錄、代位清償紀錄、增值稅單、支票影本、會議記錄、存證信函、
    登記簿謄本、支票影本、地方法院判決書等，為其所憑之論據。訊據被告等則堅
    決否認右揭犯行，被告丁○○辯稱：自訴人五豐公司將房屋移轉登記予伊或己○○，均是經過會算及協議之結果，且伊亦提出土地增值稅款供自訴人辦理土地移
    轉，並辦理代繳稅款，是自訴人五豐公司之代理人庚○○將上開款項侵占入己，
    伊並無詐欺或背信可言；又庚○○明知尚登記於自訴人五豐公司名下之汐止鎮○○○路三三四號房屋已遭法院查封，卻仍同意伊將房屋賣給第三人吳卻，致伊與
    吳卻發生民事糾紛，伊為返還收取吳卻之一百五十萬元訂金，只好將登記在己○○名下之房屋移轉設定最高限額抵押權予戊○○以便向戊○○借款，因此並無偽
    造文書可言，再者刑法第三百五十六條損害債權之犯罪時期必須是將受強制執行
    之際，自訴人對伊不僅無債權，亦非「將受強制執行之際」，核與損害債權之規
    定不符等語，被告己○○辯稱：相關合建問題均係由丁○○在處理，伊並不知情
    等語，被告戊○○辯稱：當初丁○○打算向伊借錢以解決與他人之糾紛，因此才
    設定最高限額抵押權，並無偽造文書之犯行等語，被告丙○○辯稱：丁○○與自
    訴人五豐公司及庚○○間之合建糾紛，原先係由第三人黃鴻圖律師兩度以律師函
    請自訴人出面協商解決，自訴人均不處理，事隔一年後伊才代理對庚○○提出訴
    訟，並無挑唆或包攬訴訟之意圖等語。經查：
    (一) 被告丁○○、己○○被訴詐欺取財及背信部分：
       １．按刑法第三百三十九條第一項詐欺罪之成立，以意圖為自己或第三人不
       法所有，以詐術使人將本人或三人之物交付為要件，所謂以詐術使人交付，
       必須被詐欺人因其詐術而陷於錯誤，若其所用方法，不能認為詐術，亦不致
       使人陷於錯誤，即不構成該罪。本件被告丁○○就其所有坐落於台北縣汐止
       鎮○○○段番子寮小段第九一之二○地號，權利範圍一萬分之五五○部分，
       與自訴人五豐公司訂定合建契約，依約丁○○應將上開土地移轉登記予自訴
       人五豐公司，而自訴人五豐公司應將合建後之房地過戶予丁○○所有，有房
       屋興建合約書附卷可稽，依被告丁○○與乙○○於八十五年一月二十日會算
       作成之會議記錄討論事項第一項載明：「（丁○○）分配取得共計Ｂ、Ｂ１
       、Ａ１地面金額新台幣一千三百七十八萬四千八百元整，目前已產權移轉完
       成Ｂ、Ｂ１（即台北縣汐止鎮○○路○段三三六號及三三八號）計新台幣二
       百六十八萬元整」，足見自訴人於八十四年八月八日將台北縣汐止鎮○○路
       ○段三三六號及三三八號移轉登記予丁○○係依據合建契約所為，丁○○並
       無施用任何詐術可言。又證人乙○○雖證稱上開會議記錄係由丁○○口述伊
       謄寫而成，才陷於錯誤又將台北縣汐止鎮○○○路三三○巷十一號八樓之房
       地移轉登記予己○○所有云云，然乙○○於本院八十六年度自字第一一一三
       號被訴侵占案中，原審法官訊問有關合建案各地主應得坪數、應得價值、退
       補、面積、計算、稅額、登記．．．時，多由乙○○回答，業據本院調閱上
       開卷宗審閱無訛，且乙○○為大學地政系畢業之學歷，應無可能受自訴人詐
       騙而書立如此詳細之紀錄，是被告丁○○辯稱上開會議記錄內容為丁○○與
       乙○○會算而成等語，應堪信為真實。再者，丁○○提供合建之土地價值一
       千三百七十八萬四千八百元，業據自訴代表人林顯堂供述屬實，而依房屋興
       建合約書所載，丁○○分得Ｂ及Ｂ１之約定價值係三二七．二萬元，增購之
       Ａ１價值係六五四．四萬元，有房屋預購合約書可證，惟自訴人交付之坪數
       均有短少，此由上開Ｂ、Ｂ１、Ａ１之建物所有權狀觀之甚明，則依約定單
       價換算後，丁○○分得Ｂ及Ｂ１之價值為六二九．六萬元、增購之Ａ１價值
       為二六八萬元，上開房屋仍與丁○○提供之土地價值一千三百七十八萬四千
       八百元相差四百八十萬八千八百元，亦即自訴人尚應補足丁○○四百八十萬
       八千八百元，因此雙方才約定丁○○選購台北縣汐止鎮○○○路三三○巷十
       一號八樓房屋一戶登記為己○○所有，該屋價款為五百零七萬元整，則丁○○須再補足差價二十六萬一千二百元，此會算結果均與會議紀錄記載之結果
       相符，足見自訴人於八十五年三月十九日將台北縣汐止鎮○○○路三三○巷
       十一號八樓房屋移轉登記與己○○所有，係依會算後所得之約定而為，丁○○辯稱並未施用詐術等語，應堪採信。至自訴人指稱丁○○係以取得房地始
       能繳交增值稅為由，致自訴人陷於錯誤才移轉上開房地，惟事後並未履行繳
       交增值稅之義務云云，然被告丁○○已於八十五年六月二十二日交付乙○○
       一百四十萬元支票用以繳交上開合建土地之增值稅，並經乙○○在支票上載
       明「茲收到此支票正本（一百四十萬元正）預繳部分增值稅款，不足之數應
       於八十五年六月三十日前補足」等情，業據自訴代理人庚○○於本院八十年
       度自字第一一一三號、高等法院八十八年度上訴字第三五九三號被訴侵占案
       中供認屬實，辜不論自訴代理人是否有侵占之意圖，然丁○○既已依約定繳
       交增值稅，則自訴人指述被告並未履行繳納增值稅之義務云云，不足採信。
       況依房屋興建合約書第十一條約定：「乙方應負責將甲方分得之房屋以甲方
       名義或甲方指定人名義為起造人申領建築執照」、第六條第三項約定：「若
       甲方無能力繳交增值稅，乙方有權將甲方所持分得之房屋與土地出售或質押
       以清償土地增值稅，不得異議」，顯見自訴人將上開房屋移轉與丁○○係依
       合建契約及會算結果為之已如前述，與丁○○是否承諾繳交增值稅等無涉，
       遑論被告丁○○有何施用詐術使自訴人陷於錯誤移轉房屋可言。
       ２．又刑法第三百四十二條之背信罪，須以為他人處理事務為前提，所謂為
       他人云者，係指受他人委任，而為其處理事務，亦即其與「他人」間之內部
       關係，乃具有一定之任務，而負擔處理該他人之事務之謂，最高法院四十九
       年台上字第一五三○號判例、七十三年台上字第八四七號判決可資參照。依
       上開合建契約第六條第二項規定：「甲方（即丁○○）應接獲乙方（即五豐
       公司）或承辦代書通知之日起，五日內提出各項必備證件至指定地點簽名蓋
       章，並將應繳納各項稅費交由乙方俾便辦理，如有延誤或為配合辦理而致土
       地增值稅有增加情事，其增加額不論稅單上納稅義務人名義為何方，蓋由甲
       方全體負擔不得異議」，及丁○○與乙○○協議之會議記錄中末項載明「丁○○與甲○○○合建契約中第六條應負擔土地增值稅及二戶樓中樓土地持分
       各一千分之一百十八，因之產生稅負應由丁○○由己○○貸款核撥款項日依
       約履行」等約定，均可知繳納增值稅等相關稅賦係丁○○合建契約上之義務
       ，為處理自己之事務，而非為自訴人五豐公司處理事務，縱丁○○拒不繳交
       增值稅致合建土地無法移轉與自訴人五豐公司，亦與背信罪之構成要件未合
       。
       ３．此外，上開三戶房屋過戶及會算等事宜，被告己○○均未參與等情，除
       經自訴代理人庚○○供述屬實外，核與證人乙○○證述情節相符（見本院九
       十年二月九日訊問筆錄），足見被告己○○辯稱對於丁○○與五豐公司之合
       建事情並不知情等語，應堪信為真實，尚難僅以系爭房屋登記為己○○所有
       ，即認其與丁○○有何犯意聯絡及行為分擔，況被告丁○○並不構成詐欺取
       財罪及背信罪已如前述，則被告己○○自無共犯詐欺取財罪及偽造文書罪可
       言。
     (二)被告丁○○、己○○、戊○○被訴偽造文書部分：本件被告丁○○前於八十
       五年六月二十二日將台北縣汐止鎮○○○路三三四號房屋出賣予第三人吳卻
       ，並收受一百五十萬元訂金，嗣因上開房屋已遭五豐公司之債權人兆群有限
       公司辦理假扣押登記，致無法移轉所有權予吳卻，而遭吳卻提起詐欺告訴等
       情，有台灣士林地方法院八十五年偵字第一○八九八號起訴書附卷可稽，則
       被告辯稱八十五年十一月二十一日將登記為己○○名義之台北縣汐止鎮○○○路三三○巷十一號八樓房屋設定最高限額抵押權二百萬元予戊○○係為解
       決與吳卻之糾紛等語，在時間先後及抵押權設定之金額上，均與常情相符而
       堪採信。況刑法第二百十條之偽造文書罪，須以無制作權人冒用他人名義而
       製作該文書為必要，若與作成文書名義人雙方通謀而制作虛偽之普通文書，
       此項文書所載之意思表示，雖在民法上以無效為原則，究不構成偽造文書之
       罪，最高法院二十四年上字第五四五八號、二十八年上字第三六八九號著有
       判例可資參照，是縱認被告丁○○與戊○○所為之抵押權設定為通謀虛偽意
       思表示，然渠等為有制作權之人，揆諸前開判例意旨，亦與偽造文書罪之構
       成要件未合。
     (三)被告丙○○被訴挑唆訴訟部分：按刑法第一百五十七條第一項之意圖漁利挑
       唆或包攬訴訟罪，所謂意圖漁利，係意圖從中取利之意，所謂挑唆，係挑撥
       唆使之意，如他人本無興訟之意，巧言引動，使其成訟之情形是。所謂包攬
       ，係承包招攬之意，如不法為他人包辦詞訟之情形，院解字第三一○四號解
       釋可按，本件被告丁○○前於本院八十六年度自字第一一一三號自訴自訴人
       庚○○侵占案件，雖係委任被告丙○○擔任自訴代理人，然丁○○已於起訴
       前之八十五年九月二日及十月九日，就庚○○涉有背信、侵占等犯行，委由
       黃鴻圖、謝協昌律師向庚○○發函要求其出面解決，否則即追訴法律責任等
       情，有８５鴻律字第○九○二號、一○○二號函在卷可參，顯見丁○○本有
       對庚○○興訟之意，非因被告丙○○之挑唆而始對庚○○訴訟，尚難僅以被
       告丙○○為丁○○之自訴代理人而遽認其有挑唆訴訟之犯行。
    綜上所述，應認被告等上開置辯，堪信為真實。此外，復查無其他積極事證足認
    被告等有何自訴人所指之犯行，揆諸前揭說明，自應均為無罪之諭知。
乙、不受理部分：
一、自訴意旨略以：八十五年一月二十日，丁○○向庚○○之妻乙○○施用詐術作成
    會議記錄，約定自訴人將坐落於臺北縣汐止鎮○○○路三三○巷十一號八樓之房
    地移轉登記予己○○所有，並應繳交土地增值稅以便將土地移轉與自訴人，惟丁○○竟背信未繳交土地增值稅，且竟與被告戊○○、己○○基於損害債權之犯意
    聯絡，將上開房地虛偽設定本金最高限額抵押權二百萬元與戊○○，損害自訴人
    之債權云云。
二、按告訴或請求乃論之罪，已不得為告訴或請求者，不得再行自訴，又不得提起自
    訴而提起者，應諭知不受理之判決，且告訴乃論之罪，其告訴應自得為告訴之人
    知悉犯人之時起，於六個月內為之，刑事訴訟法第三百二十二條、第三百三十四
    條、第二百三十七條第一項分別定有明文。本件自訴人認被告丁○○、己○○、
    戊○○共同涉有刑法第三百五十六條之損害債權罪嫌，然依刑法第三百五十七條
    規定須告訴乃論，而自訴人於八十五年三月十九日將上開房屋移轉登記予己○○
    ，己○○並於八十五年十一月二十一日將上開房屋設定最高限額抵押權予戊○○
    ，有建物登記謄本可按，而自訴代理人庚○○與丁○○自八十六年間起即因合建
    糾紛有多起訴訟繫屬，其查閱上開建物登記謄本即可得知權利登記狀況，自訴人
    應早就知悉損害債權之犯人為何人，是其於八十九年十月二十三日始具狀自訴被
    告丁○○、己○○、戊○○等共同損害債權，顯已逾上開告訴期間之規定，揆諸
    前揭說明，自應為不受理之諭知。
據上論斷，應依刑事訴訟法第三百四十三條、第三百零一條第一項、第三百三十四條
，判決如主文。
中    華    民    國      九十      年      三      月      十六      日
                                      臺灣臺北地方法院刑事第六庭
                                          法      官  蔡  如  琪
右正本證明與原本無異。
如不服本判決，應於判決送達後十日內，向本院提出上訴狀。
                                          書  記  官  黃  鈴  容
中    華    民    國      九十      年      三      月      二十      日


司法院資訊處製作；財團法人民間司法改革基金會備份。
